臺灣臺中地方法院民事判決　九十一年度訴字第四○四三號
　　原　　　告　　行政院農業委員會林務局東勢林區管理處
　　法定代理人　　庚○○
　　訴訟代理人　　張柏山律師
　　複　代理人　　羅淑菁律師
　　被　　　告　　乙○○
　　　　　　　　　甲○○
　　　　　　　　　丙○○
　　　　　　　　　戊○○○
　　　　　　　　　丁○○○
　　訴訟代理人　　己○○
右當事人間請求返還土地事件，經本院於中華民國九十四年一月二十日言詞辯論終結
，判決如下：
    主      文
被告乙○○、甲○○、丙○○、丁○○○應依序將坐落台中縣和平鄉、南投縣仁愛鄉
大甲溪事業區第四四、四五林班地內如附圖所示編號二、四、三、十二部分，面積各
為０．八五五０、一．一五四五、一．二六八０、０．三七六五公頃之土地；被告戊○○○應將坐落上開林班地內如附圖所示編號十一、十三部分，面積各為０．三九二
三公頃、０．四七０四公頃之土地，分別返還原告。被告乙○○並應將如附圖編號二
土地內Ａ部分、面積０．００四四公頃之工寮，（ａ）部分、面積０．００一六公頃
之水泥製水塔，（ｂ）部分、面積０．０００九公頃之鋁製水塔；被告乙○○、甲○○應將如附圖編號四土地內（ｃ）（ｄ）部分，面積各為０．００一０、０．００一
０公頃之鐵皮工寮；被告戊○○○、丁○○○應將如附圖編號十二土地內（ｅ）部分
、面積０．００九三公頃之鐵皮工寮，分別予以拆除。
被告乙○○、甲○○、丙○○、戊○○○、丁○○○應自民國八十八年一月一日起至
主文第一項土地各別交還原告止，每年依序給付原告新台幣柒仟壹佰捌拾貳元、玖仟
陸佰玖拾捌元、壹萬零陸佰伍拾壹元、柒仟貳佰肆拾柒元、參仟壹佰陸拾參元。
原告其餘之訴駁回。
訴訟費用由被告乙○○、甲○○、丙○○、戊○○○、丁○○○依序負擔百分之十九
、百分之二十五、百分之二十八、百分之十九、百分之九。
本判決原告勝訴部分，於原告分別以新台幣壹拾肆萬貳仟元、壹拾玖萬貳仟元、貳拾
壹萬壹仟元、壹拾肆萬參仟元、陸萬貳仟元為被告乙○○、甲○○、丙○○、戊○○○、丁○○○供擔保後，各得假執行；但被告乙○○、甲○○、戊○○○、丁○○○
如依序以新臺幣肆拾貳萬柒仟伍佰元、伍拾柒萬柒仟貳佰伍拾元、陸拾參萬肆仟元、
肆拾參萬壹仟參佰伍拾元、壹拾捌萬捌仟貳佰伍拾元為原告預供擔保，分別得免為假
執行。
原告其餘假執行之聲請駁回。
    事實及理由
甲、程序方面：
    被告丙○○經合法通知，未於言詞辯論期日到場，核無民事訴訟法第三百八十六
    條所列各款情形，爰依原告之聲請，由其一造辯論而為判決。
乙、實體方面：
壹、兩造爭執要旨：
一、原告起訴主張：被告乙○○、甲○○、丙○○、戊○○○、丁○○○分別承租原
    告所管理之坐落台中縣和平鄉、南投縣仁愛鄉大甲溪事業區第四四、四五林班地
    （下稱系爭林班地）內之未登錄土地，被告乙○○承租使用如附圖所示編號二部
    分、面積０．八五五０公頃；被告甲○○承租使用如附圖所示編號四部分、面積
    一．一五四五公頃；被告丙○○承租使用如附圖所示編號三部分、面積一．二六
    八０公頃；被告戊○○○承租使用如附圖所示編號十一、十三部分、面積各為０
    ．三九二三公頃、０．四七０四公頃；被告丁○○○承租使用如附圖所示編號十
    二部分、面積０．三七六五公頃之土地。被告之租約分別於民國八十五年六月十
    六日、七十七年九月三十日、七十七年九月三十日、八十五年六月十六日、八十
    五年六月十六日屆滿，但仍由各該被告占有使用；另依兩造訂定之台灣省德基水
    庫集水區域內國有森林用地出租造林契約書（下稱系爭造林契約書）第六條、德
    基水庫集水區陡坡農用地（超限利用地）處理要點、德基水庫集水區域推廣水土
    保持處理及維護要點等規定，被告應配合原告指示於超限利用地上造林，加強山
    坡地水土保持，以減輕德基水庫淤沙，維護水庫使用年限，惟被告並未配合造林
    ，原告乃於八十六年四月二十三日分別發存證信函予各該被告，定相當期限請其
    等實施造林，逾期未造林者，將終止租約收回林地，但其等均置之不理，原告乃
    於八十八年一月七日分別發存證信函予各該被告，表示終止租約，如認兩造間之
    租約尚未終止，原告另以起訴狀為終止租約之意思表示；又被告於承租之土地上
    有增植果樹及種植高麗菜、大蒜，有違系爭造林契約書第三條、山坡地保育利用
    條利第十六條第一項、山坡地保育利用條例施行細則第十四條、山坡地土地可利
    用限度分類標準第二條等規定，依系爭造林契約書第六條第八款之約定，原告亦
    得主張終止租約；又被告戊○○○、丁○○○未依約給付八十六、八十七年度之
    租金，原告併依系爭造林契約書第六條第六款之約定，終止其等之租約。而兩造
    間之租約既業已終止，依民第四百五十五條、第七百六十七條之規定，被告自應
    返還承租占有之土地；另如附圖編號二土地內Ａ部分之工寮、（ａ）部分之水泥
    製水塔、（ｂ）部分之鋁製水塔為被告乙○○所有，如附圖編號四土地內（ｃ）
    （ｄ）部分之鐵皮工寮為被告乙○○、甲○○共有，如附圖編號十二土地內（ｅ
    ）部分之鐵皮工寮為被告戊○○○、丁○○○共有，亦應予拆除。其次，被告戊○○○、丁○○○於租約期間內各積欠原告八十六至八十七年租金（果實分收代
    金）新台幣（下同）二萬零二百四十七元、一萬零一百七十二元，原告應得請求
    給付；且被告終止租約後，無權占有使用原承租之林地，受有按相鄰已登錄之台
    中縣和平鄉○○段第二八地號土地申報地價每平方公尺十四元依年息百分之十計
    算之相當於租金之不當得利，並致原告受有損害，原告自得請求返還，則自八十
    八年一月一日起至返還承租之林地止，被告乙○○、甲○○、丙○○、戊○○○
    、丁○○○應按年各給付一萬二千零三十二元、一萬六千一百六十三元、一萬七
    千七百五十二元、一萬二千零七十八元、五千二百七十一元相當於租金之不當得
    利等語。並聲明：(1)如主文第一項所示；(2)被告戊○○○、丁○○○應各給付原
    告二萬零二百四十七元、一萬零一百七十二元及自起訴狀繕本送達各被告翌日起
    至清償日止，按年息百分之五計算之利息；(3)被告乙○○、甲○○、丙○○、戊○○○、丁○○○應自八十八年一月一日起至返還承租之林地止，按年各給付原
    告一萬二千零三十二元、一萬六千一百六十三元、一萬七千七百五十二元、一萬
    二千零七十八元、五千二百七十一元；(4)願供擔保，請准宣告假執行。
二、被告丙○○未於言詞辯論期日到場，亦未提出書狀作何聲明或陳述；其餘被告則
    以：被告承租系爭土地係為種植果樹，兩造間之租約期限屆滿後，雖未另行簽訂
    書面租約，但被告既無擅自擴墾或砍伐之情事，原告亦非為收回自耕，依土地法
    第一百零九條規定，應視為不定期繼續契約，苟無土地法第一百十四條所定之情
    形，原告不主得張終止租約，要求收回土地；被告於承租之土地上均已盡善良管
    理責任，將之做好水土保持平台、植草帶，並每間隔五十至六十公尺種植二列台
    灣香杉，目前已成林頗為觀，且原告七三甲梨業字第０四八一號函亦表明原租地
    果樹可視同造林，被告亦無補植果樹或種植蔬菜等違約情事，原告擅自終止租約
    於法無據；原告主張之損害金過高等語資為抗辯。並聲明：(1)駁回原告之訴及假
    執行之聲請；(2)如受不利判決，願供擔保請准宣告免為假執行。
貳、得心證之理由：
一、除去地上物返還土地部分：
（一）國有財產撥給各地國家機關使用者，名義上雖仍為國有，實際上即為使用機關
      行使所有人之權利，故對於是類財產，應准由管領機關起訴，代國家主張所有
      權人之權利（最高法院五十一年台上字第二六八０號判例意旨參照）。國有林
      由中央主管機關劃分林區管理經營之；國有林之管理，由行政院農業委員會林
      務局掌理；林地管理，由行政院農業委員會林務局設羅東、新竹、東勢、南投
      、嘉義、屏東、臺東、花蓮林區管理處掌理，森林法第三條第二項、行政院農
      業委員會林務局暫行組織規程第二條第四款、行政院農業委員會林務局各林區
      管理處暫行組織規程第二條第一款分別定有明文。原告既係行政院農業委員會
      林務局依前開法規設置，負責掌理轄下國有林地管理之機關，而系爭林班地乃
      劃歸原告管理，有原告提出之前台灣省政府農林廳林務局七十八年十一月六日
      七八林企字第三五三九七號函影本一件可稽，原告就其轄下管理之國有林地，
      自得代國家主張所有權人之權利。
（二）租賃定有期限者，其租賃關係，於期限屆滿時消滅，民法第四百五十條第一項
      定有明文。原告主張被告乙○○、甲○○、丙○○、戊○○○、丁○○○分別
      承租原告所管理系爭林班地內之未登錄土地，被告乙○○承租使用如附圖所示
      編號二部分、面積０．八五五０公頃；被告甲○○承租使用如附圖所示編號四
      部分、面積一．一五四五公頃；被告丙○○承租使用如附圖所示編號三部分、
      面積一．二六八０公頃；被告戊○○○承租使用如附圖所示編號十一、十三部
      分、面積各為０．三九二三公頃、０．四七０四公頃；被告丁○○○承租使用
      如附圖所示編號十二部分、面積０．三七六五公頃之土地，被告之租約分別於
      八十五年六月十六日、七十七年九月三十日、七十七年九月三十日、八十五年
      六月十六日、八十五年六月十六日屆滿之事實，業據原告提出系爭造林契約書
      影本五件為證，並經本院囑託台中縣東勢地政事務所測量屬實，有現況成果圖
      （即附圖）在卷可按，復為被告乙○○、甲○○、戊○○○、丁○○○所不爭
      執，應屬實在。而被告向原告承租土地初始之目的，縱使均係供作種植果樹之
      用，惟依原告提出之系爭造林契約書影本所載，兩造間業已變更租賃條件為造
      林契約，已非耕地租賃，自無土地法第一百零九條有關耕地租用契約規定之適
      用，被告乙○○、甲○○、戊○○○、丁○○○該部分所辯，顯有誤會，則兩
      造間之租約自已因租賃期限屆至而告消滅，足可認定（原告另主張被告尚有未
      依約造林、違反法令使用租賃物、未繳納租金達二期以上之終止租約事由，惟
      各該終止租約之時間點均在租期屆至之後，牽涉後述租金得否請求及不當得利
      之起算點，將影響判決之結果，本院認原告兩造間之租約既已因期限屆至而消
      滅，兩造該部分之攻防，不宜再行論敘）。
（三）所有人對於無權占有或侵奪其所有物者，得請求返還之，對於妨害其所有權者
      ，得請求除去之，民法第七百六十七條前段及中段分別定有明文。租約終止後
      ，出租人除得本於租賃物返還請求權，請求返還租賃物外，倘出租人為租賃物
      之所有人時，並得本於所有權之作用，依無權占有之法律關係，請求返還租賃
      物（最高法院七十五年台上字第八０一號判例）。系爭林班地既為原告管有之
      國有林地；且兩造間之租約業已因期限屆至而消滅；另各該被告現仍分別占有
      使用原承租土地之事實，為被告乙○○、甲○○、戊○○○、丁○○○所不爭
      執，並經本院於九十二年二月十七日到場勘驗明確，其等繼續占有使用各該土
      地，自屬無權占有；又依台中縣東勢地政事務所測量之結果，如附圖編號二土
      地內Ａ、（ａ）、（ｂ）部分各有工寮、水泥製水塔、鋁製水塔各一座，編號
      四土地內（ｃ）（ｄ）部分有鐵皮工寮一座；編號十二土地內（ｅ）部分有鐵
      皮工寮一座，而除其中（ｃ）（ｄ）部分之鐵皮工寮為被告乙○○、甲○○共
      有，（ｅ）部分之鐵皮工寮為被告戊○○○、丁○○○共有（業經各該被告陳
      明）外，另如附圖編號二土地內Ａ、（ａ）、（ｂ）之工寮、水泥製鐵塔及鋁
      製水塔，既係位於被告乙○○承租占有使用之土地內，應推認上開地上物為被
      告乙○○所有，則各該被告所有或共有之地上物，均係對原告管理土地之所有
      權造成妨害。從而管理該部分國有林地之原告，代國家行使物上請求權，請求
      被告分別返還土地，並請求各該被告拆除地上物，均為有理由，應予准許。
（四）原告提起之前開訴訟，係併依物上請求權及借用物返還請求權之法律關係為請
      求，此種起訴之形態，謂之重疊的訴之合併，訴訟標的雖有數項，而僅有單一
      之聲明，法院應就所主張之數項標的逐一審判，如其中一項請求為有理由，即
      可為原告勝訴之判決，就他項標的無須更為審判（最高法院八十八年度台上字
      第一一二七號、八十六年度台上字第九九七號、八十五年度台上字第一一五八
      號、八十三年度台上字第一０七六號、七十一年度台上字第二三八號判決意旨
      參照），則原告依物上請求權法律關係所為之請求，既經本院為勝訴之判決，
      就原告另依借用物返還請求權之法律關係，所為同一內容之請求，本院即毋庸
      再予判決。
二、請求給付租金及相當於租金之不當得利部分：
（一）被告戊○○○、丁○○○之租約既均已於八十五年六月十六日屆滿歸於消滅，
      在租約終止後，原告對於其等自無租金給付請求權可言，原告請求被告戊○○○、丁○○○給付八十六至八十七年租金各二萬零二百四十七元、一萬零一百
      七十二元，自屬無據，應予駁回。
（二）無法律上之原因而受利益，致他人受損害者，應返還其利益，雖有法律上之原
      因，而其後已不存在者，亦同，民法第一百七十九條定有明文。無權占有他人
      房屋土地，可能獲得相當於租金之利益，為社會通常之觀念（參照最高法院六
      十一年台上字第一六九五號判例意旨）。被告在租約終止後仍分別無權占有原
      告管理之前揭國有林地，已如前述，被告就其所占有之土地應屬無法律原因而
      受有利益，並致原告受有損害，原告就各該被告占有部分，自得本於不當得利
      之法則代國家請求返還相當於租金之不當得利，原告請求被告給付自八十八年
      一月一日起至返還承租之林地止之不當得利，應屬有據。惟耕地租用之地租不
      得超過法定地價百分之八，土地法第一百十條第一項、第三項分別定有明文。
      而法定地價，依土地法第一百四十八條規定，係土地所有人依該法規定所申報
      之地價，在平均地權條例施行區域，依平均地權條例施行細則第二十一條之規
      定，公有土地以各該宗土地之公告地價為申報地價。土地法第一百十條第一項
      、第三項關於耕地計收地租之規定，於請求返還相當於租金利益之事件，當亦
      可據為計算利益之標準（最高法院四十九年台上字第一二三０號判例、八十七
      年度台上字第二九九六號判決，關於房屋損害賠償事件，所採見解，可資參考
      ）。而以年息百分之八為限，乃耕地租金之最高限額，非謂必照申報價額百分
      之八計算之，計算相當於租金之損害，除應以不動產之價值為基礎外、尚須斟
      酌不動產所處位置、工商繁榮情形，利用基地之經濟價值及所受利益等項，並
      與鄰地租金相比較，以為決定（最高法院八十八年度台上字第一八九四號、三
      三三一號判決意旨參照）。查：被告所占有之土地係位於中橫公路宜蘭支線再
      轉產業道路之偏遠山坡地，並非城市地方土地，且被告於其上均係種植果樹或
      蔬菜（被告丙○○部分）之事實，業經本院於九十二年二月十七日至現場勘驗
      明確，製有勘驗筆錄可按，自不宜適用土地法第一百零五條、第九十七條關於
      城市地方土地租金收取標準之規定，而兩造間租約之性質固亦非耕地租賃，但
      被告既於承租之土地上種植果樹或蔬菜，比照土地法第一百十條第一項、第三
      項關於耕地計收地租之規定，據為計算不當得利之標準，應較為合理。但因系
      爭林班地為未登錄土地，並無公告地價或申報地價，原告爰引相鄰土地即台中
      縣和平鄉○○段第二八地號之申報地價作為系爭林班地申報地價，應可准許，
      而前開相鄰土地之申報地價每平方公尺為十四元，有原告提出之土地登記謄本
      一件可證。本院審酌被告占有之土地係位於中橫公路宜蘭支線之偏遠山坡地，
      並僅於其上種植果樹或蔬菜（被告丙○○部分），可得利用之經濟價值程度等
      情事，認被告應返還利益之額度，應以申報地價年息百分之六計算為適當，原
      告主張依年息百分之十計算，尚屬過高。依此計算，被告乙○○、甲○○、丙○○、戊○○○、丁○○○每年應返還之利益額有應分別為七千一百八十二元
      、九千六百九十八元、一萬零六百五十一元、七千二百四十七元、三千一百六
      十三元（計算式如附表），原告在此範圍內之請求，為有理由，應予准許，逾
      此範圍之請求即非正當，應予駁回。
三、原告及被告乙○○、甲○○、丙○○、戊○○○、丁○○○分別陳明願供擔保聲
    請宣告假執行及免為假執行，就原告勝訴部分，經均核無不合，爰分別酌定相當
    之擔保金額准許之，至原告敗訴部分，其假執行之聲請已失所附麗，應併駁回之
    。
四、本件事實已臻明確，兩造其餘攻擊防禦及證據調查，均與本案之判斷不生影響，
    自勿庸一一審酌論列，併此敘明。
參、據上論結，本件原告之訴為一部有理由、一部無理由，依民事訴訟法第三百八十
    五條第一項前段、第七十九條、第八十五條第一項但書、第三百九十條第二項、
    第三百九十二條第二項，判決如主文。
中　　　華　　　民　　　國　　九十四　　年　　　二  　　月　  十八      日
                                        臺灣臺中地方法院民事第二庭
~B法　　　官　劉長宜
~F0
~T32
附表：（計算式：當期申報地價x占有面積x６％=每年應返還之利益額，元以下均四
        捨五入）
一、被告乙○○部分：14x8550x6%=7182
二、被告甲○○部分：14x11545x6%=9698
三、被告丙○○部分：14x12680x6%=10651
四、被告戊○○○部分：14x8627x6%=7247
五、被告丁○○○部分：14x3765x6%=3163
右為正本係照原本作成。
如不服本判決，應於判決送達後二十日內，向本院提出上訴狀。
中　　　華　　　民　　　國　　九十四　　年　　　二　　　月　　　十八　　日
~B法院書記官
